【裁判字號】    97,上易,191
【裁判日期】    980428
【裁判案由】    侵權行為損害賠償
【裁判全文】
臺灣高等法院臺南分院民事判決  97年度上易字第191號
上  訴  人
即追加原告  丙○○
訴訟代理人  乙○○
被 上訴 人  甲○○
追 加被 告  丁○汽車貨運行
法定代理人  戊○○
上列當事人間請求侵權行為損害賠償事件，上訴人對於中華民國
九十七年七月十一日臺灣臺南地方法院第一審判決（九十六年度
訴字第一一八四號）提起上訴，並追加被告，本院於九十八年四
月十四日言詞辯論終結，判決如下：
      主      文
上訴駁回。
第二審訴訟費用由上訴人負擔。
追加被告丁○汽車貨運行應就原審命被上訴人甲○○給付其中之
新台幣伍拾柒萬壹仟伍佰柒拾肆元負連帶給付之責。
其餘追加之訴駁回。
追加之訴訴訟費用由追加被告負擔二分之一，餘由上訴人負擔。
      事      實
甲、上訴人方面：
一、聲明：(一)原判決不利於上訴人部分廢棄。(二)上開廢棄部分，
    被上訴人應再給付上訴人新台幣（下同）五十萬五千六百十
    二元。
    追加聲明：追加被告丁○汽車貨運行就被上訴人甲○○給付
    上訴人之一百三十一萬八百九十八元負連帶給付之責。
二、陳述：除與原判決記載相同者，茲引用之外，補稱：
  (一)被上訴人係受僱於追加被告丁○汽車貨運行，僱用人依民法
    第一百八十八條應與受僱人負連帶賠償責任，爰追加丁○汽
    車貨運行為被告，並請求其與甲○○連帶給付一百三十一萬
    零八百九十八元。
  (二)被上訴人應再賠償上訴人五十萬五千六百一十二元：
    (1)勞動能力損失四十萬零六百一十二元：
      上訴人因本件車禍致牙齒缺損達十六顆，有財團法人奇美
      醫院診斷證明書可稽，依勞工保險條例第五十三條及強制
      汽車責任殘廢給付標準表，已屬第十一級殘廢等級，勞動
      能力喪失百分之三十八點四五，依勞動能力受損之規定，
      其中二年不能外出工作，依每月最低薪資一萬七千二百八
      十元計算，共損失四十一萬四千七百二十元，再二年復健
      按勞動能力損失百分之三十八計算，每月損失六千五百六
      十六元，勞動能力損失計十五萬七千五百八十四元，依百
      分之七十計算，被上訴人應再賠償四十萬零六百一十二元
      。
    (2)精神慰撫金應再給付十萬五千元：
      上訴人因本件事故傷及牙齒十六顆後，僅能飲用流質食物
      ，並須冗長補骨手術，始能植牙，日後滿口假牙與老者無
      異，唇部外觀日後永久歪斜，影響上訴人容貌與社交，上
      訴人尚值青春年華，心理打擊不可謂不大，精神慰撫金以
      三十五萬元為宜，扣除原審勝訴之二十萬元，以百分之七
      十計算，尚應再賠償十萬五千元。
三、證據：除援用第一審所提證據外，補提出診斷證明書影本二
    份、殘廢給付標準表暨喪失或損失勞動能力損害額計算表等
    為證。
乙、被上訴人方面：
一、聲明：上訴駁回。
二、陳述：引用原審答辯主張陳述暨立證方法。
丙、追加被告方面：
    未於言詞辯論期日到場，據其書狀之聲明陳述略為：
一、聲明：上訴人追加之訴駁回。
二、陳述：
  (一)勞動能力喪失部分：
    上訴人是否符合強制汽車責任保險殘廢給付標準表所規定之
    第十一等級，應由成功大學醫學院附設醫院就其傷勢鑑定釐
    清；上訴人受傷時係未成年人並無從事任何工作，無喪失或
    減少勞動能力之可能；縱此部分可請求，不應依最低薪資為
    唯一判斷標準。
  (二)精神慰撫金部分：
    慰撫金給付標準，應綜合斟酌被害人及加害人地位、家庭狀
    況、與被害人所受痛苦之程度及加害人過失輕重等，上訴人
    貿然就此部分上訴，實無理由。
  (三)本件事故之發生，實肇因於上訴人騎車未注意車前狀況所致
    ，原判決認上訴人肇事責任較大，實與台灣省台南區車輛行
    車事故鑑定委員會鑑定意見書意見相左。
  (四)上訴人已領取強制保險金十一萬六千八百零八元。
三、證據：援引被上訴人原審所提證據。
丙、本院依兩造之聲請，向高雄縣政府、財政部臺灣省南區國稅
    局岡山稽徵所等函請說明，並調閱兩造稅務電子閘門財產所
    得調件明細表為證。
      理      由
一、追加被告經合法通知，未於言詞辯論期日到場，核無民事訴
    訟法第三百八十五條第一項前段所列各款情形，准依上訴人
    之聲請，由其一造辯論而為判決。
    次按在第二審為訴之變更或追加，非經他造同意，不得為之
    ，但請求之基礎事實同一者，或擴張或減縮應受判決事項之
    聲明者，或該訴訟標的對於數人必須合一確定時，追加其原
    非當事人之人為當事人者，不在此限，民事訴訟法第四百四
    十六條第一項、第二百五十五條第一項第二、三、五款定有
    明文。上訴人本於民法第一百八十八條第一項規定，請求追
    加被告與被上訴人負連帶責任，係本於同一交通事故侵權行
    為請求，請求之基礎事實同一，上訴人於本院追加以丁○汽
    車貨運行為被告，應予准許。
二、上訴人主張：其於九十五年十二月一日晚間，騎乘機車於台
    南縣學甲鎮○○路行駛，於寶發路口附近，與同向行駛在前
    ，被上訴人甲○○駕駛之營業用全聯結車發生撞擊，受有下
    頷骨開放性骨折及牙齒損傷，支出醫療費、機車修理費、看
    護費、交通費、日後必須裝置義齒及進行植牙醫療、並受有
    勞動能力減少與精神慰撫金損害等，合計一百八十三萬零三
    千二百零八元，爰依侵權行為規定，請求被上訴人如數賠償
    等語（原審就其請求判命被上訴人給付八十萬五千二百八十
    六元，駁回上訴人之請求，上訴人就其敗訴部分其中之五十
    萬五千六百十二元上訴，被上訴人就命其給付部分未上訴，
    已告確定）。於本院審理時，主張丁○汽車貨運行係被上訴
    人之僱用人，被上訴人既因執行職務時加害上訴人，丁○汽
    車貨運行應負僱用人責任，乃追加其為被告，命與被上訴人
    就上開一百三十一萬零八百九十八元負連帶給付之責等語。
三、被上訴人與追加被告則以：被害人未提出有減少勞動能力之
    鑑定證明，且原審審酌精神慰撫金適當，上訴無理由等語，
    資為抗辯。
四、上訴人主張，其於上開時間，騎乘機車行經台南縣學甲鎮○
    ○路口附近，與前方同向行駛由被上訴人駕駛之營業用全聯
    結車發生撞擊事故，致其受有下頷骨開放性骨折及牙齒損傷
    ，導致左下側門齒、右下正中門齒、右下側門齒、右下犬齒
    、左上第一小臼齒等六顆牙齒缺失，左側犬齒及左正中門齒
    位移，下顎前牙區齒槽骨缺失等傷害，為被上訴人及追加被
    告所不爭執，並經本院向臺南縣警察局學甲分局調取本件交
    通事故相關資料（含現場圖、調查報告表、調查筆錄、現場
    照片等）在卷可參（見本院卷第六十二頁），並有奇美醫院
    診斷證明書及台灣省台南區車輛行車事故鑑定委員會鑑定意
    見書可稽（見本院卷第七至八頁、第四十一至四十二頁），
    堪信為真實。茲上訴人主張，依侵權行為規定，被上訴人應
    連帶給付一百三十一萬零八百九十八元等語，被上訴人與追
    加被告則否認其主張，並以前開情詞置辯。是本件應審究者
    ，乃：上訴人得請求之金額？
五、經查：
  (一)按汽車行駛時，駕駛人應注意車前狀況及兩車併行之間隔，
    並隨時採取必要之安全措施；汽車在同向二車道以上之道路
    ，除準備停車或臨時停車外，不得駛出路面邊線或跨越兩條
    車道行使，道路交通安全規則第九十四條第三項及第九十八
    條第一項第五款有規定。上訴人與被上訴人駕車行駛上開路
    段，均應遵守上開規定，然被上訴人駕駛全聯結車跨線行駛
    ，上訴人騎乘機車，未注意車前狀況，致生本件事故，雙方
    對本件事故之發生，均有過失，事甚明確，即臺灣省臺南區
    車輛行車事故鑑定委員會亦同此意見，有鑑定意見書可稽，
    上訴人與被上訴人就上開鑑定亦不爭執（見原審卷第一六九
    、一七○頁、本院卷第九十九頁），上訴人與被上訴人就本
    件事故之發生，均有過失，堪以認定。被上訴人之過失受有
    上開傷害，其傷害與被上訴人之過失間，有相當因果關係，
    則上訴人主張，被上訴人應負侵權行為責任，自屬可信。
  (二)次按因故意或過失，不法侵害他人之權利者，負損害賠償責
    任；汽車、機車或其他非依軌道行駛之動力車輛，在使用中
    加損害於他人者，駕駛人應賠償因此所生之損害；不法侵害
    他人之身體或健康者，對於被害人因此喪失或減少勞動能力
    或增加生活上之需要時，應負損害賠償責任；不法侵害他人
    之身體、健康者，被害人雖非財產上之損害，亦得請求賠償
    相當之金額；不法毀損他人之物者，被害人得請求賠償其物
    因毀損所減少之價額。民法第一百八十四條第一項前段、第
    一百九十一條之二前段、第一百九十三條第一項、第一百九
    十五條第一項前段、第一百九十六條分別定有明文。被上訴
    人對上訴人應負過失侵權行為責任，則上訴人請求被上訴人
    賠償損害，即屬有據，應再審酌者，乃上訴人之各項請求應
    准許之金額，茲審酌如下：
    (1)醫療費用：上訴人主張其因上述傷害，自費支出醫療費用
      七萬五千二百零八元，已據提出收據為證（見原審卷第四
      十一至六十二頁），扣除重複之證明書費（見原審卷第四
      十五至五十頁、第五十五頁），及重複計算部分（見原審
      卷第四十五至四十六頁），上訴人請求之金額應准許者共
      七萬二千六百五十八元。又上訴人主張其左下側門齒、右
      下正中門齒、右下側門齒、右下犬齒、左上第一小臼齒等
      六顆牙齒缺失，左側犬齒及左正中門齒位移，下顎前牙區
      齒槽骨缺失等牙齒損傷，於奇美醫院進行復位、內固定術
      、傷口清創縫合及顎間固定術等治療後，仍須接受張口練
      習、牙齒矯正、補骨手術及牙齒膺復等後續門診治療，現
      仍持續在該院治療中，日後所需自費支出醫療費用為八十
      七萬二千元，已經原審向奇美醫院查明此部分費用，共約
      八十四萬元，有該院九十六年奇醫字第四三九二號及四八
      七五號函及病歷資料、牙科部治療計畫建議書及病情摘要
      等可稽（見原審卷第六十三至九十四頁、第一一二至一一
      五頁），被上訴人對此亦不爭執，上訴人此部分請求，亦
      應准許。二項合計共九十一萬二千六百五十八元。
    (2)看護費用：按被害人因受傷需人看護，而由親屬看護時，
      雖無現實看護之支付，亦應認被害人受有相當看護費之損
      害，得向加害人請求賠償。蓋因親屬照顧被害人之起居，
      固係出於親情，但親屬看護所付出之勞力，並非不能評價
      為金錢，只因兩者身分關係密切而免除支付義務，此種親
      屬基於身分關係之恩惠，自不能加惠於加害人，故應衡量
      及比照僱用職業護士看護情形，認被害人受有相當看護費
      之損害，得向加害人請求賠償（最高法院八十九年度台上
      字第一七四九號判決參照）。審酌：上訴人車禍受有上開
      傷害，於九十五年十二月三日在奇美醫院進行復位、內固
      定術、傷口清創縫合及顎間固定術等治療，於同月十日出
      院，有診斷證明書及病歷資料可參，以上訴人所受傷害，
      其於住院治療期間確實需人看護，則上訴人請求住院十日
      之看護費用，應予准許。參酌臺南市住院病患家事服務業
      職業工會之看護工全日班每日二千元，有該會函附卷可考
      （見原審卷第一六七頁）。此部分上訴人得請求者為二萬
      元，逾此之請求，不應准許。
    (3)就診交通費用：上訴人因治療牙齒損傷，持續至奇美醫院
      門診，前後共三十四次，每趟單程車資約一百元，為被上
      訴人所不爭執（見同上卷第一七一頁），共計六千八百元
      ，此部分核屬因本件事故所增加之必要支出。又如上所述
      ，上訴人既持續治療中，日後所需自費支出醫療費用預估
      高達八十七萬二千元，顯見其門診次數必多，治療期間甚
      長，以五十次門診估算，尚屬合理，此部分須再支出一萬
      元，合計一萬六千八百元，應予准許。
    (4)機車修理費用：上訴人因本件事故，造成機車受損，計支
      出修理費一萬五千元，有收據可憑（見同上卷第六十二頁
      ），被上訴人對此亦不爭執，堪以認定。惟上訴人之機車
      係九十四年二月出廠，有行車執照可按（見同上卷第一０
      八頁），於本件車禍發生時，已有一年十個月，因機車修
      理時係以新零件更換舊零件，自應將零件折舊扣除，始屬
      合理。機器腳踏車之耐用年數為三年，依平均法每年折舊
      千分之二百，參酌營利事業所得稅查核準則第九十五條第
      六項規定「固定資產提列折舊採用平均法或定率遞減法者
      ，以一年為計算單位，其使用未滿一年者，按實際使用之
      月數相當於全年之比例計算之，不滿一月者，以一月計」
      之規定，本件損害經扣除折舊後，上訴人得請求之修理費
      為一萬零九百五十元【計算式：殘價＝取得成本÷（耐用
      年數＋１），即15,000÷（3+1）＝3,750；折舊額＝（取
      得成本－殘價）×折舊率×年數，即（15,000－3,750元
      ×0.2×1.8＝4,050；折舊後修理費＝15,000－4,050元＝
      10,950元】，此部分應予准許，逾此金額之請求，不應准
      許。
    (5)精神慰撫金部分：按慰撫金數額之認定，除依被害人所受
      身體上及精神上痛苦程度及所造成之影響二者予以衡量外
      ，尚須斟酌雙方之身分、資力與加害之程度等情予以核定
      。查：上訴人因本次車禍上開傷害，目前持續接受牙齒矯
      正、補骨及膺復等治療，有診斷證明及約診卡可參，又因
      上開傷勢併發鼻竇炎，至新樓醫院施行手術，有診斷證明
      書可憑（見同上卷第一七四頁），是上開傷勢對上訴人造
      成之身體上及精神痛苦非輕，審酌上訴人事故發生時係十
      九歲少女，就讀技術學院，青春年華受此傷害，目前在家
      休養，因受此傷害日後須經長期治療，工作必不穩定，須
      時常請假影響收入等，心情必甚為痛苦，被上訴人國中畢
      業學歷，已婚，從事營業車輛駕駛，薪資所得總額約為三
      十六萬元，名下有一輛汽車，無不動產，經濟狀況並非富
      裕等情，有電子閘門財產所得調件明細表等在卷可按。認
      上訴人請求精神慰撫金，以三十五萬元為適當，逾此之請
      求，則屬過高，不應准許。
    (6)不能工作損失部分：
      查上訴人固提出奇美醫院之診斷證明，主張其傷勢符合殘
      廢給付標準表所規定之第十一等級殘廢，減損工作能力百
      分之三十八，受傷之前二年完全不能工作，每月以最低工
      資一萬七千二百八十元計算，共損失四十一萬四千七百二
      十元，後二年復建，以減損百分之三十八工作能力計算，
      共損失十五萬七千五百八十四元，按被上訴人應負責百分
      之七十責任之比例計算，被上訴人應賠償四十萬六百十二
      元等語。查：上訴人因本件事故，造成十六顆牙齒缺損，
      依勞工保險殘障給付標準表，係屬第十一級之障害，應給
      付一百六十日之補償，上訴人雖主張其工作能力喪失百分
      之三十八．四五，但此係學者個人之見解，非為實務上之
      定見，且依該學者所自承，第四級至第十五級係按體力勞
      動者之標準而擬定，對商人、公務員、教員等智力勞動者
      並不完全適用，仍應斟酌被害人之職業、智能、性向等加
      以適當調整，本院審酌被害人係女性，日後工作非體力性
      工作，故調整其工作能力喪失為百分之十六，又上訴人受
      傷時雖係學生，亦非無工作能力，其主張按最低工資計算
      損失，尚屬可取。又上訴人已陸續進行補骨、植牙等，依
      合理時程，二年內即可完全回復，是上訴人請求減少工作
      能力之損失，應以二年計算，則此部分其請求在六萬六千
      三百五十五元，應予准許（17,280×24×0.16）。
    (6)綜上合計，上訴人得請求者合計為1,376,763元（計算式
      ：912,658＋20,000＋16,800＋10,950＋350,000+66,355
      ＝1,376,763）。
  (三)按損害之發生或擴大，被害人與有過失者，法院得減輕賠償
    金額或免除之，此觀民法第二百十七條第一項規定自明。查
    被上訴人跨線駕駛，固為肇事原因其一，惟上訴人駕駛機車
    ，未注意車前狀況，同為本件肇事原因，已如前述，上訴人
    對本件損害之發生，顯係與有過失，原審審酌上訴人及被上
    訴人之過失形成損害原因力之大小及過失程度比例，認上訴
    人、被上訴人各應負擔百分之五十之責任。被上訴人既以過
    失相抵抗辯，爰減輕其百分之五十之責任，則上訴人得請求
    者為六十八萬八千三百八十二元（元以下四捨五入，下同）
    。
  (四)末按保險人依本法規定給付之保險金，視為加害人或被保險
    人損害賠償金額之一部分；加害人或被保險人受賠償請求時
    ，得扣除之。強制汽車責任保險法第三十二條定有明文。查
    上訴人已領得汽車強制保險金十一萬六千八百零八元，此為
    上訴人自認（見本院卷第七二、一○○頁），依上說明應予
    扣除，扣除後上訴人得請求追加被告賠償者為五十七萬一千
    五百七十四元。（被上訴人甲○○部分，因未上訴，原審命
    其給付八十萬五千二百八十六元已告確定，上訴人於本院審
    理期間受領強制汽車保險金十一萬六千八百零八元，此部分
    債務已消滅，屬於言詞辯論終結後之事由，並予指明。）
六、按受僱人因執行職務，不法侵害他人之權利者，由僱用人與
    行為人連帶負損害賠償責任。民法第一百八十八條第一項定
    有明文。查本事故發生時，被上訴人係於送貨中，已據被上
    訴人於本院陳述（見本院卷第七十三頁），並有卷附事故現
    場照片所示被上訴人車上載有物品可參，被上訴人既係於執
    行業務中不慎致上訴人身體受傷，則被上訴人之僱用人即丁
    ○汽車貨運行，就被上訴人上開侵權行為自負連帶賠償責任
    ，上訴人請求追加被告負連帶給付之責，自屬有據。
七、從而，上訴人本於侵權行為之法律關係，所得請求被上訴人
    賠償之金額為五十七萬一千五百七十四元，是其請求被上訴
    人給付超過上開應准許部分為無理由，應予駁回。原判決就
    此部分為上訴人敗訴之判決，於法並無不合。上訴人上訴請
    求判決廢棄原判決，命被上訴人再給付五十萬五千六百十元
    ，為無理由，應予駁回。又上訴人追加被告丁○汽車貨運行
    應與被上訴人連帶負賠償責任部分，於五十七萬一千五百七
    十四元部分，為有理由，應予准許，爰由本院判決如主文第
    三項所示，逾此請求，則為無理由，應予駁回其此部分之追
    加。
八、結論，上訴人之上訴，為一部有理由，一部無理由，追加之
    訴為一部有理由，一部無理由，依民事訴訟法第三百八十五
    條第一項、第四百六十三條、第八十五條第一項前段、第七
    十九條，判決如主文。
中    華    民    國    98    年    4    月     28    日
                  民事第二庭    審判長法  官  丁振昌
                                      法  官  李素靖
                                      法  官  吳上康
上為正本係照原本作成。
不得上訴。
中    華    民    國    98    年    4     月    29    日
                                      書記官  易慧玲


司法院資訊處製作；財團法人民間司法改革基金會備份。
